臺北高等行政法院判決                             九十年度訴字第六○二九號
                              .
  原      告  中國國際商業銀行股份有限公司
  代  表  人  甲○○董事長）.
  訴訟代理人  林宜信（會計師）
  輔  佐  人  黃純華
  被      告  財政部台北市國稅局
  代  表  人  張盛和（局長）
  訴訟代理人  丙○○
              乙○○
右當事人間因營利事業所得稅事件，原告不服財政部中華民國九十年八月二十二日台
財訴字第○八九○○七二八七六號訴願決定，提起行政訴訟。本院判決如左：
    主      文
原告之訴駁回。
訴訟費用由原告負擔。
    事      實
一事實概要：緣原告民國（下同）八十六年度營利事業所得稅結算申報，原列報出售
  短期票券損失新台幣（除美金外下同）二、四八七、六七○元，尚未抵繳之扣繳稅
  款七七、五七二、二六○元，其他損失六五九、一○一、三五八元。嗣被告初查以
  出售短期票券損失依財政部八十七年七月二十三日台財稅第000000000號
  函釋意旨，否准認列。至尚未抵繳之扣繳稅額其中屬原告前手扣繳稅款部分計二一
  、九三七、三五八元否准認列抵繳原告之應納稅額，核定原告尚未抵繳之扣繳稅款
  為五五、六三四、九○二元。至其他損失項目，被告以其中非常損失申報六一三、
  六四三、七六○元，係原告投資美國中美銀行，違反當地法令規定，遭受處罰之金
  額，因與所得稅法規定不符，且未列明申報所在，乃未准認列，核定其他損失為四
  五、四五七、五九八元。原告不服，申請復查，經被告於八十九年九月二十二日以
  財北國稅法字第八九○三四九八四號復查決定書除准追認其他損失項下已匯出之投
  資收益六八、○三六、一一二元外，其餘未獲變更，原告仍表不服，乃就未准變更
  部分，提起訴願，遭決定駁回，遂向本院提起行政訴訟。
二兩造聲明：
  (一)原告聲明：訴願決定及原處分不利於原告部分均撤銷。
  (二)被告聲明：如主文所示。
三兩造爭點：
  原告出售短期票券損失，是否得自所得額中扣除？又扣繳憑單之利息所得人，得否
  將前手息扣繳稅額申報抵稅或退稅？以及投資美國中美銀行被美國聯邦準備局處罰
  及被追回投資收益金額，可否申報認列？
  (一)原告主張之理由：
    1.短期票券出售之損失部分：
      (1)短期票券之利息所得，已全數課徵所得稅，其出售之損失，應得以認列：
        依所得稅法第二十四條第二項規定，營利事業有第十四條第一項第四類利息
        所得中之短期票券利息所得，應依第八十八條規定扣繳稅款外，不計入營利
        事業所得額。此外，依財政部七十四年二月十六日台財稅第一二○五九號函
        釋意旨，短期票券到期，扣繳義務人於給付利息時，應依規定扣繳率扣繳稅
        款，並以付息時票券持有人為納稅義務人，開具扣繳憑單，向該管稽徵機關
        申報核驗。故目前之稽徵實務上，短期票券利息之課稅，雖以票券到期付息
        時最後一手持票人為課稅主體，就該票券發行期間全部利息所得，由扣繳義
        務人於給付利息時，依規定扣繳率扣繳稅款，不計入投資人當年度營利事業
        所得額或個人綜合所得總額課稅。但短期票券發行期間內買賣轉手，其發行
        期間內之全部利息所得，已由全部投資人按其所得全數依法課徵所得稅。所
        得既已課稅，則相關之損失，應得認列，始符所得稅法規定及租稅公平原則
        。
      (2)財政部七十年一月二十九日台財稅第三○七六三號函釋，短期票券在未到期
        前出售之損失，營利事業可作當年度損失處理：
        依所得稅法第十四條、第二十四條及各類所得扣繳標準第二條規定，短期票
        券到期兌償金額超過首次發售價格部分為利息所得，除按百分之二十扣繳稅
        款外，不併計綜合所得額或營利事業所得額，惟該利息收入已繳納百分之二
        十稅款，並非免稅。且不論其發行期間買賣轉手多少次，其依發行期間全部
        利息所得，已全數依法課徵所得稅。因是，依所得稅法第二十四條規定，其
        相關之成本、費用及損失，應得認列減除。此即為財政部七十年一月二十九
        日台財稅第三○七六三號函釋所明示。該函釋自發布後至八十七年七月二十
        二日前一直為徵納雙方所遵循。
      (3)依租稅法定主義，租稅之課徵應有法律依據：
        財政部八十七年七月二十三日台財稅第000000000號函釋「出售短
        期票券之損失不得認列」，然該函令未有任何法源依據。該函令係援引財政
        部六十九年八月二十五日台財稅第三七一一四號函，進而引申為「既然短期
        票券未到期前出售之所得，不發生繳納所得稅問題，亦免予併計營利事業所
        得額，則其在未到期前出售之損失，亦不得列為費用或損失。」財政部八十
        七年七月二十三日之函令以六十九年八月二十五日函令之反面解釋作推論，
        並未有所得稅法之條文依據。出售短期票券之損失不准認列，勢必增加納稅
        義務人之應納所得稅金額，係對於人民納稅義務之事項，依憲法及中央法規
        標準法規定，應以法律定之，財政部八十七年七月二十三日函釋，對購入短
        期票券在未到期前出售發生之損失，不得列為費用或損失，僅係行政命令，
        於法不合。
      (4)七十年及八十七年前後釋示不一致，前釋示（七十年）並非當然錯誤：
        司法院釋字第二八七號解釋略謂，行政主管機關對行政法規所為之釋示，在
        後之釋示如與在前釋示不一致時，在前之釋示，並非當然錯誤。財政部八十
        七年七月二十三日台財稅第000000000號函釋，遽作營利事業購入
        短期票券，在未到期前出售之損失不得認列之規定，該函釋縱使不因違反法
        律保留原則而無效，惟與財政部七十年一月二十九日函釋見解不同，依上述
        司法院解釋，不能據此而認定在前之七十年度解釋之見解為錯誤，因是，不
        能將八十七年之解釋追溯適用於八十六年度之營利事業所得稅。
      (5)財政部八十七年七月二十三日函明示短期票券買賣損失不予認列，對納稅義
        務人不利，依稅捐稽徵法第一條之一，應自發布日始生效力：
        依稅捐稽徵法第一條之一：「財政部依本法或稅法所發布之解釋函令，對於
        據以申請之案件發生效力，但有利於納稅義務人者，對於尚未核課確定之案
        件適用之。」財政部八十七年七月二十三日台財稅第000000000號
        解釋函令，係財政部依所得稅法發布之解釋函，明顯對納稅義務人不利，除
        據以申請之案件外，應自發布日始生效力。該函釋就短期票券出售損失不得
        認列之規定，縱非無效，依法僅能對自八十七年七月二十三日之後交易發生
        之出售損失始有其適用，方符合稅捐稽徵法第一條之一規定，不能追溯既往
        。
    2.債券利息收入扣繳稅款：
      (1)債券買賣採除息交易，係經政府主管機關於業務規則明訂，此種後手代墊前
        手利息之交易性質，即為後手得取得全部利息扣繳稅款之依據。依財團法人
        中華民國證券櫃檯買賣中心證券商營業處所買賣有價證券業務規則辦理（經
        證券暨期貨管理委員會核定），依該規則第五十一條：「債券之買賣均採除
        息交易。其迄給付結算日止賣方應得之利息，由買方併同成交價金支付賣方
        。‧‧‧」買賣債券於兩兌息期間內購入時必須將自上次付息日至成交日間
        原屬賣方所有之利息併同成交價金支付於賣方，於兌息時，再向債券發行人
        取得全部利息，因此後手（最後持有人）確有收取全部利息及被扣繳稅款之
        事實，扣繳稅款為兌息者所有。
      (2)所得稅法第七十一條並未有扣繳稅款應為所得所有者之扣繳稅款，始得以之
        抵繳所得所有者之應納稅款或申請退稅之規定：
        行為時所得稅法第七十一條規定：「納稅義務人應於每年二月二十日起至三
        月底止，填具結算申報書，向該管稽徵機關申報其上一年度內構成綜合所得
        總額或營利事業收入總額之項目及數額，以及有關減免、扣除之事實，並應
        依其全年應納稅額減除暫繳稅額、尚未抵繳之扣繳稅額，計算其應納之結算
        稅額，於申報前自行繳納。但短期票券利息所得之扣繳稅款，不得減除。中
        華民國境內居住之個人全年綜合所得總額不超過當年度規定之免稅額及標準
        扣除額之合計數者，得免辦結算申報。但申請退還扣繳稅款，仍應辦理結算
        申報」。復參所得稅法第九十九條規定：「納稅義務人於繳納暫繳稅款時，
        得憑扣繳憑單抵繳，如不足額另以現金補足；如超過暫繳稅款數額時，其超
        過之數留抵本年度結算稅額」，均無明文規定，扣繳稅款應為所得所有者之
        扣繳稅款，始得以之抵繳所得所有者之應納稅額或申請退稅。訴願決定之駁
        回理由稱，「查所得稅法第七十一條及第九十九條雖分別規定：納稅義務人
        得以暫繳及扣繳稅款抵繳結算申報之應納稅額，及憑扣繳憑單抵繳稅款。『
        惟亦限定應以自行繳納之稅款始有其適用』」等語，顯非稅法之明文，且何
        謂「自行繳納」，語義不明確，概兌息者兌領其應得之利息時被扣繳之稅款
        ，亦應是「自行繳納」之稅款，自有其適用。訴願決定不准適用，自有矛盾
        。
      (3)依財政部六十四年九月四日台財稅第三六四四○號函釋，「債票無論曾否轉
        讓，均應由付息機構以付息時之持票人為納稅義務人，就全部利息一次扣繳
        所得稅，依法填報扣繳憑單。」既以付息時之持有人為納稅義務人，就全部
        利息依規定扣繳，扣繳之稅款既從應付兌息人之利息中扣繳，扣繳之稅款自
        為兌領利息之納稅義務人所有，依法自應由持票人抵繳應納稅款或退稅，再
        依所得稅法第七十一條第一項但書規定，除短期票券利息所得之扣繳稅款不
        得減除外，前述扣繳稅款自得依同法第九十九條及第一百條之規定，憑以抵
        繳營利事業應納稅額或退還稅額。所有債券投資人自前揭財政部函釋發布以
        來，均依此規定申報並獲核定。稽徵機關與納稅義務人早已循此建立了信賴
        保護關係，被告在未經任何事前宣導即率予改變徵稅方式，變更原核定，使
        納稅人蒙受重大損失，顯有不法。至於買受人應申報之利息收入金額，則依
        財政部七十五年七月十六日台財稅第七五四一四一六號函釋，營利事業買賣
        債券，利息收入之認定係按債券持有期間依債券面值及利率計算。因是，如
        債券買賣之前手為營利事業，其持有期間依債券票面利率計算之利息所得已
        計入其營利事業所得課稅，因無扣繳憑單抵繳，需全額自行繳納，而後手兌
        息之營利事業就其持有期間利息收入申報，前手及後手申報之債券利息收入
        之和即等於全部兌領利息，並以該利息被扣繳稅款抵繳應納稅款或退還，符
        合所得稅法規定。而依被告之新方式認定，持票人於兌息時被扣繳稅款不准
        全用以抵繳或退稅，政府之實際稅收將大於應課徵之稅額，造成重複課稅，
        而嚴重影響債票投資人之合法權益，其適法性顯有瑕疵。且財政部為前開七
        十五年函釋時並未同時廢止六十四年之函釋，顯係更一次以積極之行為肯認
        六十四年函釋之合法性（財政部為七十五年函釋時不可能未注意到六十四年
        函釋）；此外，訴願決定理由稱，「首揭本部函釋（註：七十五年七月十六
        日台財稅第七五四一四一六號函釋）雖核示營利事業買賣公債，可按持有期
        間列報利息收入。並未規定營利事業於兩付息日間買回公債，可按持有期間
        列報利息收入，即得以全期扣繳稅款抵繳其申報應納稅額」。惟納稅義務人
        以扣繳憑單之扣繳稅額抵繳應納稅額或申請退稅本為所得稅法所明定，無須
        財政部另以函釋核准，納稅義務人依法自得以全期扣繳稅款抵繳其申報應納
        稅額，再者財政部該函釋並未規定，營利事業於兩付息日間買賣公債，按持
        有期間列報利息收入，不得以全期扣繳稅款抵繳其申報應納稅額。
      (4)本件無租稅扣抵權移轉之問題：
        被告復查及訴願決定理由又稱，「本案訴願人於利息兌領日買回公債，前手
        之利息及系爭扣繳稅款均為前手所有，其本身既無該項所得，縱扣繳憑單為
        訴願人之名義，亦非扣繳稅款之實際納稅義務人，自不得以之抵繳應納稅額
        或申請退稅。．．．故系爭前手利息扣繳稅額，原處分機關除否准訴願人抵
        繳應納稅額外，惟同額轉入債券成本核認在案，自無不當。」此駁回理由與
        稅法明文規定不符，原告既為法律上有權向債票發行機構請求並收取全部利
        息之人，兌息時被依稅法規定按全部兌領利息為扣繳，於稅法規定之扣繳憑
        單上為所得者及納稅義務人，亦即原告係依當時稅法相關規定被扣繳稅款，
        取得扣繳憑單扣抵權利，原告並未與前手為任何移轉公法上租稅扣抵權之合
        意，故復查及訴願決定認事用法顯有違誤。況所謂「公法上租稅扣抵權」為
        何？有何法律規定限制「公法上租稅扣抵權不得移轉」？亦未見被告及原訴
        願決定機關陳明，其逕創設「公法上租稅扣抵權不得移轉」之規定，實不符
        租稅法律主義。
      (5)扣繳稅款依現時徵繳精神並非最終應納稅額，所得稅法相關條文均已明確指
        明，被告原處分違反租稅法律規定及衍生重複課稅之弊：
        國家租稅法律訂有扣繳制度，係基於便利國庫資金調度及便於課稅而設，然
        無論如何納稅義務人所繳納者為稅款，係兌息時繳納者，並非買進債券時應
        付賣方價款，當非取得債券之成本費用，原處分將扣繳稅款轉列債券之成本
        費用，顯有錯誤。原處分縱認原告扣繳錯誤，所應為者係將扣繳稅款退回，
        豈有指鹿為馬，逕將所繳稅款列為成本之理？故原處分顯有重大違誤。
    3.其他損失及被追回之歷年投資利得部分：
      按「營利事業所得之計算，以其本年度收入總額減除各項成本費用、損失及稅
      捐後之純益額為所得額。」為所得稅法第二十四條第一項所明定。次按「商業
      會計事務，謂依據一般公認會計原則從事商業會計事務之處理及據以編制財務
      報表。」及「營業成本及費用，應與所由獲得之營業收入相配合，同期認列。
      損失應於發生之當期認列。」分別為商業會計法第二條第二項及第六十條所明
      定。本件系爭之其他損失及被追回之歷年投資利得，係原告於七十三間年轉投
      資中美銀行時，因未充分了解美國有關法律之規定，於投資時未申報最終受益
      人，致被美國聯邦準備局認為原告不符其聯邦存款保險法及金融控股公司法規
      定，必須支付五百萬美元（折合新台幣一三七、四六五、○○○元），及繳回
      歷年來所獲得部分利得美金一千七百三十二萬元（新台幣四七六、一七八、七
      六○元），係屬原告國外投資而發生之其他損失，既於八十六年度實際繳納並
      取具合法憑證，符合查核準則第一○三條第一項及第三項之規定，為已實現之
      損失，應認列為八十六年度之其他損失。另依財政部六十七年五月十六日台財
      稅第三三一八九號函釋「營利事業長期投資握有附屬事業全部資本或過半數資
      本者，在長期投資存續狀態中，附屬事業財產淨值之增減，對投資公司言，其
      投資收益或損失尚未實現，不影響其當期所得之核課，故營利事業投資於其他
      公司，倘被投資公司當年度決定不分配盈餘時，依營利事業所得稅查核準則（
      下稱查核準則）第三十條第一款之規定，可免列投資收益，．．．」，原告因
      受限於美國聯邦存款保險法及金融控股公司法規定，銀行之淨值除以資產比率
      不得低於一定之比率，中美銀行為維持比率，故在原告投資中美銀行期間，分
      配盈餘金額很小，直至八十六年三月二十七日受聯邦準備局裁定原告應轉讓中
      美銀行之投資後，於八十六年、八十七年間，中美銀行才陸續將盈餘匯回給原
      告，並於八十七年底轉讓全部中美銀行之投資予第三人；計八十六年匯回六八
      、○三六、一一二元，八十七年匯回一、五二三、五九七、一一八元，並依據
      前開解釋函令，分別列報為八十六年及八十七年度之投資收益，依法繳納營利
      事業所得稅，被告卻誤解所得稅法第二十四條第一項規定並誤用收入與費用配
      合原則，僅就申請人本年度已匯回之投資收益六八、○三六、一一二元部分，
      准予追認本年度其他損失，其餘部分遞延於以後年度股利匯回實現認列投資收
      益時，再依相關法令規定辦理，顯然用法認知錯誤。依照商業會計法第六十條
      第一項「營業成本及費用，應與所由獲得之營業收入相配合，同期認列。」及
      同條第二項「損失應於發生之當期認列。」規定可知，凡企業發生之支出歸屬
      於營業成本及費用項下，應與所由獲得之營業收入相配合，方有被告所指稱之
      收入與費用配合原則；而支出若歸屬於損失項下則應於發生之當期認列。商業
      會計法第二條第二項規定「商業會計事務，謂依據一般公認會計原則從事商業
      會計事務之處理及據以編制財務報表。」，所謂一般公認會計原則依經濟部八
      七○七二七商第八七二一七九八八號函釋『商業會計法第二條第二項所稱之「
      一般公認會計原則」，其範圍包括財團法人中華民國會計研究發展基金會財務
      會計準則委員會所公布之各號財務會計準則公報及其解釋、國際會計原則、會
      計學理及權威機構發布之會計文獻等，其適用次序依序為財務會計準則公報、
      公報解釋、國際會計原則、會計學理及權威機構發布之會計文獻。』謹參鄭丁
      旺博士所著中級會計學上冊第六版第二十頁「配合原則又稱成本收益配合原則
      ，指當某項收益已經在某一會計期間認列時，所有與該收益之產生有關的成本
      均應在同一會計期間轉為費用，以便與收益配合而正確的計算損益．．．．因
      主要營業活動而消耗者為費用，如銷貨成本，推銷及管理費用等；因附屬性活
      動或其他事項、情況等而消耗者為損失，如竊盜、火災、存貨過時、陳舊之損
      失等。」及第五十三頁第二段「所謂費用、係指企業在一定期間因主要或中心
      業務而交付或生產貨物、提供勞務、或其他活動，所產生的資產流出或其他消
      粍，或負債之發生（或兩者之組合）。費用之認列，有三種方式。一為與其所
      產生之收益直接配合，例如銷貨成本之於銷貨。此種方式，適用於收益與費用
      有直接因果關係可加以認定者。第二種方式為按合理而有系統的方法加以攤銷
      。凡成本與收益無直接可認定的因果關係，但能確知成本具有未來效益時，則
      按合理而有系統的方法，將成本分攤於各受益期間。若無預期未來經濟效益，
      則成本應在發生時立即當作費用，此為第三種費用認列之方式」；復參同頁第
      四段「所謂損失，係指企業在一定期間由於週邊或附屬交易，及除費用與分配
      給業主以外之所有其他交易、事項、或情況所產生之權益（淨資產）的減少」
      ；按此原告投資國外產生之投資損失非屬會計學原理所稱之因主要或中心業務
      而發生之費用，而係由於週邊或附屬交易所發生之損失，應於發生之當期認列
      ，自無被告所稱「收入與費用配合原則」之適用。系爭因國外投資而發生之其
      他損失，既於八十六年度實際繳納並取具合法憑證，符合查核準則第一○三條
      第一項及第三項之規定，為已實現之損失，應認列為八十六年度之其他損失。
    4.綜上所述，原處分及訴願決定認事用法顯屬違誤，請鈞院為如原告聲明之判決
      ，以維合法權益。
  (二)被告主張之理由：
    1.出售短期票券損失部分：
      (1)原告本期原於營業成本項下申報買賣短期票券損失二、四八七、六七○元，
        被告初查依財政部函釋意旨，否准認列。查短期票券依前揭法令規定，僅就
        到期兌償金額超過首次發售價格部分，為利息所得，除依規定扣繳稅款外，
        不併計營利事業所得額課稅，故未到期前出售發生之所得，免併計營利事業
        所得額，若發生損失，亦不得列為費用或損失，於計算營利事業所得額時減
        除。故被告否准認列原告原申報於營業成本項下之買賣短期票券損失二、四
        八七、六七○元，並無違誤。至原告主張本件適用法令溯及既往不當乙節，
        查行政解釋係在補充法令之效力，當法律有意義不明或不備時，或法條文字
        雖無明文規定，而依論理顯然含有其意義等情況時，均得就法律予以作解釋
        。從而財政部相關函釋，乃係本於所得稅法第二十四條有關營利事業所得計
        算之規定所作解釋，並未於法律規定外，另行創設新之權利義務，自應自所
        解釋法律之生效日起，凡未確定之案件均有適用。故原告所訴，顯係誤解，
        並無足採。
      (2)茲原告除復執陳詞外，並稱財政部七十年一月二十九日台財稅第三○七六三
        號函釋，短期票券在未到期前出售之損失，營利事業可作當年度損失處理乙
        節，查該函釋並未列入八十七年版所得稅法令彙編，依照財政部八十七年九
        月二十一日台財稅第八七一九六五三六六號函：「本部及各權責機關在八十
        七年八月二十日前發布之所得稅釋示函令，凡未編入八十七年版所得稅法令
        彙編者，自八十七年十一月一日起，非經本部重行核定，一律不再援引適用
        。」故該函釋，應不予援引適用。又本件相同案情之出售短期票券損失是否
        得自所得額中扣除，業經鈞院以九十年度訴字第一五五八號判決「原告之訴
        駁回。」可資參採，併予陳明。
    2.尚未抵繳之扣繳稅款部分：
      (1)依所得稅法第七條第四項、第八十九條第一項第二款、第七十一條、第一百
        條前段規定得知有取得利息所得者，即為納稅義務人，應主動申報利息所得
        ，如符合扣繳稅額抵繳應納稅款之規定者，即可抵繳稅款，不以是否取得扣
        繳憑單為要件。則所得稅法有關利息所得，得以扣繳稅額抵繳應納稅款者，
        係以依所得稅法規定，應申報或繳納利息所得稅之「納稅義務人」而言；換
        言之，得為扣繳稅額抵繳應納稅款之對象為應將利息所得申報、繳納所得稅
        ，為承擔納稅義務者為限；反之，如未申報利息所得，而未繳納利息所得稅
        者，則無扣繳稅額抵繳應納稅款之適用，此為當然之解釋。至於第三人取得
        利息所得部分，是否得抵繳應納稅款，核與納稅義務人無關，縱令事實上係
        由納稅義務人代繳稅款，並不能因此變更公法上納稅義務之主體。是該項利
        息所得之扣繳稅款，僅能由該之第三人依法抵繳之，其代繳稅款之納稅義務
        人，自無以自己名義請求抵繳稅款之權利。
      (2)次按六十四年五月三十一日公布施行之「中央政府建設公債發行條例」第六
        條規定：「本公債分為甲、乙兩種。甲種公債利息所得，不免繳所得稅；乙
        種公債利息所得，免繳一部或全部所得稅，由財政部審酌發行時全部狀況擬
        訂，報行政院核定。」財政部鑑於過去發行乙種國庫券時，如在一年中有轉
        手多次者，依該部（六二）台財稅第三八六一九號函釋，係由中央銀行將個
        別分段持有之資料移送財稅資料處理中心，憑以計算各人之所得憑以課稅之
        情形，增加稽徵機關執行之困難，亦無法辦理扣繳。財政部為簡化稽徵作業
        及扣繳手續，遂於六十四年九月一日依上開條例發行甲種公債第一期債票十
        六億時，以六十四年九月四日台財稅第三六四四○號函釋：「本債票無論曾
        否轉讓，均應由付息機構，以付息時之持票人為納稅義務人（記名式者為最
        後記名之人）就全部利息一次扣繳所得稅；並根據持票人之身分證明，依法
        填報扣繳憑單。納稅義務人為中華民國居住之個人或營利事業者，應將該項
        利息所得，依法合併當年度所得申報所得稅。」就中央政府建設公債甲種債
        票利息，改以付息時之債票持有人就全部利息一次扣繳所得稅，與所得稅法
        第八十八條、八十九條、第九十二條規定不牴觸。
      (3)再按一般公債、公司債、金融債券等因載有約定之利率，債券持有人依民法
        第六十九條、第七十條規定，對於此項約定利息按權利存續期間之日數，取
        得其法定孳息。此項利息未獲支付前，如將債券讓售，依同法第二百九十五
        條第一項前段規定，推定其隨同原本移轉於受讓人，債券原持有人因而經由
        買賣價金取得是項利息收益。因此，債券之買賣，如係於該債券之付息日為
        之，讓售價格之認定，尚不生何疑義；若於兩付息日間為之，其買賣價格中
        實已包括兩部分，一為取得債券所支付之對價，另一為未屆付息日該債券法
        定利息請求權之讓與價金。惟由於買賣債券之交易所得停徵，「利息所得」
        與「證券交易所得」如未明確劃分，除將造成原持有人之法定利息收益，將
        誤為證券交易所得免稅外，並將增加債券利息兌領人之利息所得，造成課稅
        錯誤。財政部乃於七十五年七月十六日以台財稅第七五四一四一六號函釋：
        「營利事業或個人買賣國內發行之公債、公司債及金融債券，買受人若為營
        利事業，可由該事業按債券持有期間，依債券之面值及利率計算之『利息收
        入』，如其係於兩付息日間購入債券並於取息前出售者，則以售價減除其購
        進該債券之價格及依上述計算之利息收入後之餘額作為其證券交易損益。買
        受人若為個人，因個人一般多未設帳，應一律以其兌領之利息金額併入其當
        期綜合所得稅課徵。」闡明營利事業應按實際情形列報利息收入，其債券賣
        出時超過購進價格及利息收入後之餘額為證券交易損益；並附帶說明個人因
        未設帳，應一律以兌領之利息併入其綜合所得稅課稅，符合所得稅法課稅公
        平之原則。因此，所謂債券「前手息」，乃為區分債券利息兌領人所持有債
        券期間申報所得之利息，及非持有（即其前手持有）期間，未申報所得之債
        券利息，而予分野界定之名詞。依上開函釋可知，前手息所得者如為營利事
        業者，應按其持有債券期間，計算利息所得課徵營利事業所得稅；惟前手息
        所得者如為個人者，因前手個人既未設帳又無扣繳憑單歸課資料，其不列入
        綜合所得稅結算申報，稽徵機關亦未予核課其綜合所得稅；營利事業如係債
        券利息兌領人，僅按其持有債券期間，計算利息所得課徵營利事業所得稅，
        依前開所得稅法規定，亦僅就申報利息所得範圍內之扣繳稅額抵繳應納稅款
        ，其未持有債券期間之其餘利息（即前手息），認非屬該營利事業之利息所
        得，毋庸申報，不課徵營利事業所得稅，因此而生之前手息扣繳稅款，自不
        在扣繳稅額抵繳應納稅款之列。
      (4)本件原告八十六年度營利事業所得稅結算申報，原列報尚未抵繳之扣繳稅額
        七七、五七二、二六○元。經被告初查以其該部分，原告係依財政部七十五
        年七月十六日台財稅第七五四一四一六號函釋，按債券持有期間，依債券之
        面值及利率計算利息收入，亦即係扣除前手之利息所得後，以餘額列報原告
        利息收入；惟於申報扣繳稅額時，卻將含前手利息之扣繳稅額亦併同申報。
        被告乃將系爭原告之前手扣繳稅額部分二一、九三七、三五八元，否准認列
        抵繳原告之應納稅款，核定原告尚未抵繳之扣繳稅額為五五、六三四、九○
        二元；並以系爭扣繳稅額屬原告購進債券之成本，相對調增出售債券成本二
        一、九三七、三五八元，經核尚無違誤。計算式：
        屬於前手息為219,373,585元×10%=21,937,358元．．．系爭扣繳稅款
      (5)揆諸上開規定與說明，原告既將公債前手息扣除，未申報為收入，即不得將
        因此而生之前手息扣繳稅額抵繳應納稅額，則原告將之列入抵繳稅額，於法
        即有未合，所訴並不足採。
    3.其他損失部分：
      (1)本件原告本期列報其他損失六五九、一○一、三五八元，被告以其中非常損
        失申報六一三、六四三、七六○元，係因原告投資美國中美銀行，不熟悉美
        國法令，於申購中美銀行時，未依當地法令規定申報背後收益人，因此遭受
        美國政府（一）處以罰鍰美金五百萬元（新台幣一三七、四六五、○○○元
        ）（二）繳回歷年來所獲的得部分利得美金一千七百三十二萬元（新台幣四
        七六、一七八、七六○元）。依查核準則第九十條第六款「各種稅法所規定
        之滯納金．．．及各種法規所科處之罰鍰．．．不予認定」；故處罰鍰美金
        五百萬元計新台幣一三七、四六五、○○○元予以剔除。另繳回歷年來所獲
        得的部分利得美金一千七百三十二萬元（新台幣四七六、一七八、七六○元
        ），僅依美方裁定書即認列其他損失，未針對該筆款項申報何時何處，對中
        華民國課稅所得之貢獻於何時何處金額多少，顯見查簽不週延，予以剔除，
        核定其他損失為四五、四五七、五九八元。
      (2)經查本件系爭損失系因原告違反美國「聯邦存款保險法」及「金融控股公司
        法」之規定，因此遭受美國政府處罰鍰美金五百萬元（新台幣一三七、四六
        五、○○○元）及繳回歷年來所獲得部分利得美金一千七百三十二萬元（新
        台幣四七六、一七八、七六○元），依照所得稅法第二十四條第一項規定暨
        收入與費用配合原則，就原告本年度已匯回之投資收益六八、○三六、一一
        二元部分，准予追認為本年度其他損失，其餘部分遞延於以後年度股利匯回
        實現認列投資收益時，依有關法律規定辦理，乃維持原核定，揆諸相關規定
        ，核無不妥。茲原告復執陳詞提起行政訴訟，自難謂有理由，本部分原處分
        請予維持。
    理      由
一本件原告起訴後，原告之代表人已由李庸三更換為甲○○，被告新代表人甲○○具
  狀聲明承受訴訟，於法有據，應予准許，合先敘明。
二關於出售短期票券損失部分：
  (一)按「營利事業所得之計算，以其本年度收入總額減除各項成本費用、損失及稅捐
    後之純益額為所得額。營利事業有第十四條第一項第四類利息所得中之短期票券
    利息所得，除依第八十八條規定扣繳稅款外，不計入營利事業所得額。」為所得
    稅法第二十四條所規定。又「．．．營利事業購入短期票券，在未到期前出售所
    取得之利息收入，毋需扣繳稅款，亦免予併計當期營利事業所得額課稅。」及「
    營利事業購入短期票券，在未到期前出售發生之所得，依本部六十九年八月二十
    五日台財稅第三七一一四號函規定，並不發生繳納所得稅問題，亦免予併計營利
    事業所得額；其在未到期前出售發生之損失，亦不得列為費用或損失，於計算營
    利事業所得額時減除。」分別為財政部六十九年八月二十五日台財稅第三七一一
    四號函及八十七年七月二十三日台財稅第000000000號函釋示在案，後
    函應係補充前函而為，且不違反所得稅法第二十四條之立法目的，應可採用。至
    於財政部七十年一月二十九日台財稅第三○七六三號函並未編入該部所得稅法令
    彙編，業據被告於答辯狀主張在案，並有八十三年版及八十七年版「所得稅法令
    彙編」保留文號索引影本附卷可憑，不予援引適用。原告主張該函釋以營利事業
    購入短期票券，如未到期前出售予票券金融公司發生之損失，可作該事業當年度
    之損失處理之意旨，僅屬對於六十九年八月二十五日台財稅第三七一一四號函之
    補充說明，故歷年來票券公司買賣短期票券發生之損失，均得列為當年度損失處
    理及財政部六十九年八月二十五日台財稅第三七一一四號函釋到期前出售短期票
    券之所得免稅，並不當然意指到期前出售短期票券之損失不得認列，八十七年七
    月二十三日台財稅第000000000號函基於六十九年八月二十五日台財稅
    第三七一一四號函所為「對稱式」之反面推論，顯為錯誤等語，尚乏依據。
  (二)經查，本件原告八十六年度營利事業所得稅，並未申報未到期前出售短期票券所
    取得之利息收入，亦無扣繳該部分利息收入稅款之事實，為兩造所不爭執，復有
    原告八十六年度營利事業所得稅結算申報書，編號98欄載明「不計入所得額之短
    期票券利息所得稅後淨額一、五八八、一三二、七○六元」可憑，此部分之事實
    ，堪以認定。從而，依財政部六十九年八月二十五日台財稅第三七一一四號函釋
    ，營利事業所得稅未到期前出售短期票券所取得之利息收入，既毋需扣繳稅款，
    亦免予併計當期營利事業所得額課稅，則依財政部八十七年七月二十三日台財稅
    第000000000號函釋，在未到期前出售發生之損失，自不得列為費用或
    損失，於計算營利事業所得額時減除，始符收入、成本、費用配合原則。因此，
    原告八十六年度出售短期票券損失計二、四八七、六七○元，自不得列為損失，
    於計算營利事業所得額時減除。被告原核定以系爭出售短期票券損失部分，依首
    揭財政部八十七年七月二十三日台財稅第000000000號函釋不得列為費
    用或損失，乃否准其認列。原告不服，以前揭八十七年函釋係六十九年函釋之反
    面解釋，無法源依據；又到期前出售短期票券所取得之利息收入，雖毋需扣繳稅
    款，惟事實上該項利息收入已被課徵百分之二十稅額，是前揭八十七年函釋已誤
    解六十九年函釋之意義，被告援引八十七年之函釋核定原告八十六年度營利事業
    所得稅，有違法令不溯既往原則等語，申經復查結果，被告除執相同理由外，並
    以行政解釋係在補充法令之效力，當法律有意義不明或不備時，或法條文字雖無
    明文規定，而依論理顯然含有其意義情況時，均得就法律予以解釋；又因營利事
    業所得稅未到期前出售短期票券所得之利息收入既予免稅，其相對出售損失如予
    認列，營利事業將雙重獲益造成侵蝕稅源及課稅不合理現象。惟營利事業於未到
    期前出售短期票券所得之利息收入或發生之損失如何列報，俾符合收入與成本、
    費用配合原則，法條無從針對稽徵技術作詳細規定，從而首揭函釋有關營利事業
    所得稅出售短期票券所取得利息收入免併入所得額課稅，其出售損失亦不得列為
    費用或損失之規定，乃係本於所得稅法第二十四條有關營利事業所得計算及短期
    票券利息所得，除扣繳稅款外，不計入營利事業所得額課稅之規定意旨所作之解
    釋，並未於法律規定外，另行創設新權利義務，即應自解釋法律之生效日起，凡
    未確定之案件均有適用，此亦與行政院六十一年六月二十八日台財六二八二號令
    及司法院釋字第二八七號解釋意旨一致，故原告訴願本件有違法令不溯既往原則
    ，顯有誤解等由駁回其復查之申請，揆諸首揭規定與說明，於法並無違誤，財政
    部訴願決定持相同理由駁回其訴願，亦無不合。原告復執前詞爭執，請求撤銷關
    於此部分之原處分及訴願決定，難謂為有理由。
三關於尚未抵繳之扣繳稅款部分：
  (一)按「本法稱納稅義務人，係指依本法規定，應申報或繳納所得稅之人。」「前條
    各類所得稅款，其扣繳義務人及納稅義務人如左：一．．．二薪資、利息．．．
    ；納稅義務人為取得所得者。」「納稅義務人應於每年二月二十日起至三月底止
    ，填具結算申報書，向該管稽徵機關，申報其上一年度內構成綜合所得總額或營
    利事業收入總額之項目及數額，以及有關減免、扣除之事實，並應依其全年應納
    稅額減除暫繳稅額、尚未抵繳之扣繳稅額及可扣抵稅額，計算其應納之結算稅額
    ，於申報前自行繳納。」「納稅義務人每年結算申報所得額經核定後，稽徵機關
    應就納稅義務人全年應納稅額，減除暫繳稅額、未抵繳之扣繳稅額、可扣抵稅額
    及申報自行繳納稅額後之餘額，填發繳款書，通知納稅義務人繳納。但．．．」
    所得稅法第七條第四項、第八十九條第一項第二款、第七十一條、第一百條前段
    分別定有明文。因此，有取得利息所得者，即為納稅義務人，應主動申報利息所
    得，如符合扣繳稅額抵繳應納稅款之規定者，即可抵繳稅款，不以是否取得扣繳
    憑單為要件。則所得稅法有關利息所得，得以扣繳稅額抵繳應納稅款者，係以依
    所得稅法規定，應申報或繳納利息所得稅之「納稅義務人」而言；換言之，得為
    扣繳稅額抵繳應納稅款之對象為應將利息所得申報、繳納所得稅，為承擔納稅義
    務者為限；反之，如未申報利息所得，而未繳納利息所得稅者，則無扣繳稅額抵
    繳應納稅款之適用，此為當然之解釋。至於第三人取得利息所得部分，是否得抵
    繳應納稅款，核與納稅義務人無關，縱令事實上係由納稅義務人代繳稅款，並不
    能因此變更公法上納稅義務之主體。是該項利息所得之扣繳稅款，僅能由該之第
    三人依法抵繳之，其代繳稅款之納稅義務人，自無以自己名義請求抵繳稅款之權
    利。
  (二)次按六十四年五月三十一日公布施行之「中央政府建設公債發行條例」第六條規
    定：「本公債分為甲、乙兩種。甲種公債利息所得，不免繳所得稅；乙種公債利
    息所得，免繳一部或全部所得稅，由財政部審酌發行時全部狀況擬訂，報行政院
    核定。」財政部鑑於過去發行乙種國庫券時，如在一年中有轉手多次者，依該部
    ()台財稅第三八六一九號函釋，係由中央銀行將個別分段持有之資料移送財稅
    資料處理中心，憑以計算各人之所得憑以課稅之情形，增加稽徵機關執行之困難
    ，亦無法辦理扣繳。該部為簡化稽徵作業及扣繳手續，遂於六十四年九月一日依
    上開條例發行甲種公債第一期債票十六億時，以六十四年九月四日台財稅第三六
    四四○號函釋：「本債票無論曾否轉讓，均應由付息機構，以付息時之持票人為
    納稅義務人（記名式者為最後記名之人）就全部利息一次扣繳所得稅；並根據持
    票人之身分證明，依法填報扣繳憑單。納稅義務人為中華民國居住之個人或營利
    事業者，應將該項利息所得，依法合併當年度所得申報所得稅。」就中央政府建
    設公債甲種債票利息，改以付息時之債票持有人就全部利息一次扣繳所得稅，與
    所得稅法第八十八條、八十九條、第九十二條規定不牴觸，可以採用。
  (三)再按一般公債、公司債、金融債券等因載有約定之利率，債券持有人依民法第六
    十九條、第七十條規定，對於此項約定利息按權利存續期間之日數，取得其法定
    孳息。此項利息未獲付支付前，如將債券讓售，依同法第二百九十五條第一項前
    段規定，推定其隨同原本移轉於受讓人，債券原持有人因而經由買賣價金取得是
    項利息收益。因此，債券之買賣，如係於該債券之付息日為之，讓售價格之認定
    ，尚不生何疑義；若於兩付息日間為之，其買賣價格中實已包括兩部分，一為取
    得債券所支付之對價，另一為未屆付息日該債券法定利息請求權之讓與價金。惟
    由於買賣債券之交易所得停徵，「利息所得」與「證券交易所得」如未明確劃分
    ，除將造成原持有人之法定利息收益，將誤為證券交易所得免稅外，並將增加債
    券利息兌領人之利息所得，造成課稅錯誤。財政部乃於七十五年七月十六日以台
    財稅第七五四一四一六號函釋：「營利事業或個人買賣國內發行之公債、公司債
    及金融債券，買受人若為營利事業，可由該事業按債券持有期間，依債券之面值
    及利率計算之『利息收入』，如其係於兩付息日間購入債券並於取息前出售者，
    則以售價減除其購進該債券之價格及依上述計算之利息收入後之餘額作為其證券
    交易損益。買受人若為個人，因個人一般多未設帳，應一律以其兌領之利息金額
    併入其當期綜合所得稅課徵。」闡明營利事業應按實際情形列報利息收入，其債
    券賣出時超過購進價格及利息收入後之餘額為證券交易損益；並附帶說明個人因
    未設帳，應一律以兌領之利息併入其綜合所得稅課稅，符合所得稅法課稅公平之
    原則。因此，所謂債券「前手息」，乃為區分債券利息兌領人所持有債券期間申
    報所得之利息，及非持有（即其前手持有）期間，未申報所得之債券利息，而予
    分野界定之名詞。依上開函釋可知，前手息所得者如為營利事業者，應按其持有
    債券期間，計算利息所得課徵營利事業所得稅；惟前手息所得者如為個人者，因
    前手個人既未設帳又無扣繳憑單歸課資料，其不列入綜合所得稅結算申報，稽徵
    機關亦未予核課其綜合所得稅；營利事業如係債券利息兌領人，僅按其持有債券
    期間，計算利息所得課徵營利事業所得稅，依前開所得稅法規定，亦僅就申報利
    息所得範圍內之扣繳稅額抵繳應納稅款，其未持有債券期間之其餘利息（即前手
    息），認非屬該營利事業之利息所得，毋庸申報，不課徵營利事業所得稅，因此
    而生之前手息扣繳稅款，自不在扣繳稅額抵繳應納稅款之列。
  (四)被告原核定以其中債券前手息扣繳稅額二一、九三七、三五八元為前手所有，原
    告購入債券之價款，應按減除前手息扣繳稅額後之餘額給付前手，其按全額給付
    ，代付他人之扣繳稅款非屬本身應繳納之稅款等因，乃將系爭扣繳稅款二一、九
    三七、三五八元轉入為債券成本項下查核，否准其抵減應納稅額。原告不服，以
    債券買賣為其主要營業項目，又債券到期時，債券持有人得持息票至債券發行人
    處兌領整個發行期間之利息並取得其扣繳憑單，依所得稅法第七十一條及第八十
    九條規定，扣繳稅款均無不得抵繳應納稅額之明文。而依所得稅法第九十九條及
    第一百條規定，納稅義務人繳納所得稅款，得憑扣繳憑單抵繳，故原告於申報所
    得稅時，依法就扣繳憑單記載之扣繳稅額全數抵繳應納稅額，並無不合。原核定
    將應退還之扣繳稅額逕予轉列營業成本，實無法令依據及理由。且系爭前手息扣
    繳稅額既否准抵減應納稅額，而前手亦無法取得扣繳憑單抵稅，有溢收稅款及加
    重稅負之不合理現象等理由，申經被告復查結果，以所得稅法第七十一條及第九
    十九條雖分別規定，納稅義務人得以暫繳及扣繳稅款抵繳結算申報之應納稅額，
    及憑扣繳憑單抵繳稅款，惟亦限定應以自行繳納之稅款始有其適用。又前揭財政
    部函釋雖規定營利事業買賣公債，可按持有期間列報利息收入，惟並未規定營利
    事業於兩付息日間買回公債，按持有期間列報利息收入，即得以全期扣繳稅款抵
    繳其申報應納稅額；次以原告於兌領日買回公債，兌領之利息及扣繳稅款均為前
    手所有，本身並無所得，且係屬刻意安排，並「無持有期間」，亦非扣繳稅款之
    實際納稅義務人，縱扣繳憑單係以原告名義開立，然系爭扣繳稅款非其負擔及繳
    納，依前述規定及首揭查核準則規定意旨，自不得以之抵繳應納稅額或申請退稅
    。復以本件前手債券利息既非原告之所得，其取得系爭債券所代付之前手息扣繳
    稅款雖否准抵減應納稅額，然原核定已同額轉入債券成本核認在案，自屬公平合
    理，所訴將系爭扣繳稅額轉列營業成本，於法無據及加重稅負等語，自無足採。
    另以所得稅法第八十九條，係對各類所得扣繳義務人及納稅義務人之列舉規定；
    所得稅法第一百條，係對稅款退、補程序之相關規定，尚難執為本件系爭扣繳稅
    款申請退還之論據等由駁回，並無不合。原告仍不服，向財政部提起訴願，該部
    訴願決定除持相同論見外，並以原告所引債券買賣規則第五十一條規定，係規定
    前手利息應歸前手所有，應由買方併同成交價支付賣方，是前手利息之扣繳稅款
    ，自為前手所有，尚難執為本件系爭扣繳稅款申請退還之依據等語駁回之，亦無
    不合。
  (五)茲原告除執前詞外，並以所謂前手息在法律上應屬於前手之證券交易所得，並非
    利息收入；法律上既無對之行使利息所得扣繳之依據，亦無扣繳義務人及其他扣
    繳機制或扣繳稅款之歸屬使用的規定，顯見被告以虛擬之「前手息」及「前手息
    扣繳稅額」的觀念，以否准原告行使稅法上之租稅抵繳權，於法無據；又「前手
    息扣繳稅額」前手不能抵繳，變成國庫所有，實際上即是政府無法律上之依據向
    人民徵收額外之租稅，侵害原告（或擬制的前手利息之所得人）之財產權益；被
    告以此種理論上自相矛盾之擬制的租稅觀念，逾越法律，違法創稅，其處分行為
    違反租稅法定主義；至於被告將擬制之「前手息扣繳稅款」轉列為原告之「營業
    成本」，更是將人民公法上之租稅抵繳權（不論屬於原告或被告擬制之前手），
    無法律上之依據，以行政裁量權轉變為私法上的經濟權益，尤屬違法等語，請求
    撤銷原處分及訴願決定，揆諸首開規定及說明，非有理由，應予駁回。
四至於其他損失部分：
  (一)、按「營利事業所得之計算，以其本年度收入總額減除各項成本費用、損失及稅
      捐後之純益額為所得額」及「經營本業及附屬業務以外之損失或家庭之費用，
      及各種稅法所規定之滯報金、怠報金、滯納金等及各項罰鍰，不得列為費用或
      損失」為所得稅法第二十四條第一項及第三十八條所明定。
  (二)、本件原告本期列報其他損失六五九、一○一、三五八元，被告以其中非常損失
      申報六一三、六四三、七六○元，係因原告投資美國中美銀行，不熟悉美國法
      令，於申購中美銀行時，未依當地法令規定申報背後收益人，因此遭受美國政
      府（一）處以罰鍰美金五百萬元（新台幣一三七、四六五、○○○元）（二）
      繳回歷年來所獲得的部分利得美金一千七百三十二萬元（新台幣四七六、一七
      八、七六○元）。依前述所得稅法第三十八條規定，考其立法理由「事業與家
      庭費用予以劃分，而各項罰鍰，原不屬營利事業之必要費用，應不准在當年度
      內減除，故予明文規定，以資澄清」，是營利事業所受罰鍰，自應認非必要費
      用，查核準則第九十條第六款：「各種稅法所規定之滯納金．．．及各種法規
      所科處之罰鍰．．．不予認定。」之規定，於法無違，營利事業受到非本國法
      律處罰，性質相當，自應予類推適用。上開遭美國政府處罰鍰美金五百萬元計
      新台幣一三七、四六五、○○○元，其性質核與所得稅法第三十八條及查核準
      則第九十條第六款所稱之「罰鍰」相當，被告予以剔除，尚無不合。另繳回歷
      年來所獲得的部分利得美金一千七百三十二萬元計新台幣四七六、一七八、七
      六○元，被告復查時，已就原告本年度已匯回之投資收益六八、○三六、一一
      二元部分，准予追認為本年度其他損失，其餘部分遞延於以後年度股利匯回實
      現認列投資收益時，依有關法律規定辦理，即仍維持否准認列本年度其他損失
      ，揆諸上開規定及收入與費用配合原則，自無不合，原告猶執陳詞，主張上開
      罰鍰及繳回歷年所獲得部分利得金額，既已於八十六年度實際繳納並取具有憑
      證，應准認列等語，惟如上說明，亦難認有理由。
五綜上所述，本件被告所為原處分，核無違誤，訴願決定，予以維持，亦無不合，原
  告起訴意旨，非有理由，應予駁回。
六本件事證已臻明確，兩造其餘攻擊防禦方法，不影響本件判決結果，已無庸一一審
  究，併此明。
七據上論結，本件原告之訴為無理由，依行政訴訟法第九十八條第三項前段，判決如
  主文。
中    華    民    國      九十一    年      五        月    二十一      日
                            臺 北 高 等 行 政 法 院  第 二 庭
                                           審 判 長  法    官  王立杰
                                                     法    官  陳雅香
                                                     法    官  黃本仁
右為正本係照原本作成。
如不服本判決，應於送達後二十日內，向本院提出上訴狀並表明上訴理由，如於本判
決宣示後送達前提起上訴者，應於判決送達後二十日內補提上訴理由書（須按他造人
數附繕本）。
中    華    民    國      九十一    年      五        月    二十一      日
                                                     書 記 官  姚國華
